最高法院刑事判決　　　　　　九十四年度台上字第五七四三號
　　上　訴　人　台灣高等法院台南分院檢察署檢察官
　　上　訴　人
　　即　被　告　甲○○
　　　　　　　　　　　　號
　　　　　　　　丙○○○○○○.
　　　　　　　　　　　　路17.
　　　　　　　　乙○○○○○○.
　　　　　　　　　　　　1段1.
上列上訴人等因被告毀壞他人建築物案件，不服台灣高等法院台
南分院中華民國九十一年十一月五日第二審更審判決（九十一年
度上更(一)字第二四二號，起訴案號：台灣台南地方法院檢察署八
十七年度偵字第六二二七、七一０四號），提起上訴，本院判決
如下：
    主  文
上訴駁回。
    理  由
按刑事訴訟法第三百七十七條規定，上訴於第三審法院，非以判
決違背法令為理由，不得為之。是提起第三審上訴，應以原判決
違背法令為理由，係屬法定要件。且必須依據卷內資料為具體指
摘，並足據以辨認原判決已具備違背法令之形式，始屬相當。如
果上訴理由書狀並未依據卷內訴訟資料，具體指摘原判決不適用
何種法則或如何適用不當，或所指摘原判決違法情事，顯與法律
規定得為第三審上訴理由之違法情形，不相適合時，均應認其上
訴為違背法律上之程式，予以駁回。本件原判決撤銷第一審關於
上訴人即被告甲○○、裘維德（民國九十四年四月二十六日更名
為裘家慶，下仍稱裘維德）、楊榮（現更名為楊榮堹，下仍稱
楊榮）毀壞他人建築物部分之科刑判決，改判論甲○○、楊榮
、裘維德（下稱被告等三人）以共同毀壞他人建築物罪（裘維
德主文部分贅引「連續」），判處甲○○有期徒刑參年；楊榮
有期徒刑玖月；裘維德有期徒刑壹年陸月，諭知楊榮緩刑肆年
。係依憑被告甲○○於原審上訴審調查時坦承：系爭房屋之鑰匙
並未由賣方移交；被告裘維德於原審審理時坦供：於原判決認定
之時、地共同私行拆除邱煌文之前揭房屋；被告楊榮於原審審
理時坦認：受甲○○僱用，於八十七年五月二十七日拆除邱煌文
房屋時，有在場維持秩序等情不諱，並參酌告訴人邱煌文、邱梁
淑燕於警詢、檢察官偵訊、第一審、原審更審調查；邱智玲、邱
智琪於警詢、檢察官偵訊、第一審調查時之指訴（邱煌文指稱：
他們開挖土機將伊等之房屋及房屋電動門等物損壞，經阻止後，
仍繼續破壞；邱梁淑燕指述：八十七年五月二十四日，有六十幾
個人及挖土機向伊家來，伊拿相機向正在破壞伊家房屋之挖土機
照相存證，當時有警員到場阻止挖土機從事破壞工作；邱智玲、
邱智琪指以：八十七年五月二十七日，他們開挖土機來時，均有
一陣陣卡卡之聲音，伊等就跟在父親後面，一出門就被架走至復
興路二一六巷之空地上，他們隨即破壞伊等所住房屋、大鐵門等
建築物各等語）、證人詹俊弘、黃文廣於第一審調查；吳瑋清於
第一審、原審上訴審調查時之證述（吳瑋清證稱：八十七年五月
二十四日五、六點，伊有去現場巡邏，去時見挖土機有在挖邱煌
文住家二樓陽台的牆，也有挖修車廠，後來伊有制止，他們有停
了一次，之後爭吵又挖修車廠之招牌，伊再制止一次，他們有停
下來；黃文廣證以：伊當時在旁維持秩序，見邱梁淑燕坐在履帶
上，以手往司機方向撥；詹俊弘證陳：八十七年五月二十七日將
近六點時，因甲○○糾集五、六十人在現場，同仁乃通知伊至現
場，當時有見到楊榮，伊至現場時目睹邱煌文、邱智玲、邱智
琪身上已受傷，且挖土機仍繼續動，矮房子全毀，邱煌文二樓住
家鐵門亦有毀損，伊下令逮捕只能抓到被告等三人，其餘人就跑
了各等語），及卷附七十七至八十七年台南縣稅捐稽徵處房屋稅
繳款書二十九紙、現場照片十四幀、國立成功大學醫學院附設醫
院診斷證明書三紙、財團法人奇美醫院、十全診所診斷證明書、
戶籍謄本各二紙、台南縣稅捐稽徵處新化分處九十一年五月二十
一日縣稅新分二字第０九一００一九六四七號、九十一年七月十
日縣稅新分二字第０九一００二六九九八號、九十一年八月二十
二日縣稅新分二字第０九一００三三八七五號函、原審八十八年
度上訴字第一三五六號、八十九年度重訴字第一五號邱煌文等與
甲○○等毀損案件刑事附帶民事訴訟請求損害賠償事件判決、土
地登記簿謄本、補償費收支狀況表、財政部國有財產局台灣南區
辦事處五十九年九月九日台財產南南二字第一四五九號通知、六
十一年五月二十三日台財產南南二字第一二八七號函各一紙等證
據資料，而為論斷，已詳敘其所憑之證據及認定之理由。而以被
告裘維德辯稱：伊非從事操作挖土機業務之人，臨時受僱於甲○
○客串駕駛挖土機至現場拆屋，不知該房地所有權有爭執，伊主
觀上無毀損他人建築物之故意；被告楊榮辯謂：伊於八十七年
五月二十四日，因賽鴿事與友人在其家見面，致未到拆除現場。
又同年月二十七日伊到拆除現場時，僅在場維持秩序，且伊不知
甲○○係毀壞他人建築物云云，為飾卸之詞，不足採取，在理由
內依憑卷證資料，詳加指駁；並說明：（一）坐落台南縣永康市
○○段三三九之三土地上之上開房屋係邱煌文所有，且使用多年
，均由邱煌文、邱梁淑燕夫妻繳納房屋稅等情，有卷附之七十七
至八十七年台南縣稅捐稽徵處房屋稅繳款書二十九紙可考，則邱
煌文主張前揭房屋為其所有，尚非無據。雖甲○○就坐落台南縣
永康市○○段三三九之三土地上房屋，提出蔡鳳英八十七年度之
房屋稅繳款書，然該房屋稅繳款書係第三聯公庫存查聯，且收款
公庫及經收人員蓋章欄內亦未有收款之章，蔡鳳英是否有納稅款
已屬可疑；且該稅籍編號為Ｚ00000000000，房屋係
由蔡鳳英於八十六年十月十四日向台南縣稅捐稽徵處新化分處申
報設籍，嗣因原審審理八十九年度重訴字第一五號民事侵權行為
損害賠償事件與稅捐機關會同勘驗，發現稅籍資料不符，乃由原
審八十八年上訴字第一三五六號判決予以更正，並逕予註銷稅籍
，改由納稅義務人邱良典於九十年六月五日申報稅籍，稅籍編號
改為Ｚ00000000000等情，亦有卷附台南縣稅捐稽徵
處新化分處九十一年八月二十二日縣稅新分二字第０九一００三
三八七五號函、原審八十九年度重訴字第一五號民事判決一份足
憑，顯然邱煌文遭毀壞之房屋，非蔡鳳英所有之房屋甚明。況八
十七年四月十六日，在台南市○○路一號葉泰和代書事務所，以
程名弘名義將前開台南縣永康市○○段三三九之三地號其名下之
持分四三九之一八四土地，以新台幣（下同）一千三百九十一萬
五千元，出售予甲○○，而甲○○於警詢時坦承：伊購買土地持
分並未交付現金給程名弘及「現職無業」，於原審九十年度上易
字第二六八號偽造文書案調查時亦坦供：「沒有財產，每月收入
五萬元左右」各等語，足見甲○○並無依約支付購地價金千餘萬
元之資力，又如何購得上開土地？且程名弘未獲任何價金，即將
系爭價值達千餘萬元土地過戶予甲○○，亦違反交易之常情。再
甲○○復坦稱：上開房屋之鑰匙並未由賣方移交等語，顯然上開
房屋尚未依法交付由甲○○占有，自不得否定邱煌文、邱梁淑燕
對上開占有房屋之權利。（二）甲○○於八十七年五月中旬，在
台南市五期重劃區伯亞咖啡店，邀集裘維德、楊榮、綽號小玉
、彬仔、主席、志明等十幾人聚餐，並商討討回土地及分配工作
事宜，由裘維德開挖土機，其餘之人則負責將其他人隔開等情，
已據裘維德、楊榮於警詢時供述明確，且楊榮於警詢、偵訊
時復供稱：伊每日以二千元之代價受僱於甲○○在現場維持秩序
；再參酌證人詹俊弘、黃文廣於第一審調查；吳瑋清於第一審、
原審上訴審調查時之前揭證述，顯然甲○○、裘維德、楊榮與
不詳姓名者十幾人確有事前謀議，進而共同實施前開毀損他人建
築物行為甚明。（三）邱煌文之被繼承人邱再添於四十二年間之
前，即已占有當時屬國有之前揭土地，並於四十二年十月二十四
日起於該處設立戶籍，迄至七十一年二月二十七日死亡為止，均
未遷移。邱再添女婿蔡聖宇則於四十七年八月十二日與邱金葉（
邱煌文之姊）結婚遷入岳家，而前揭土地，原屬陸軍總司令部管
理，於六十一年九月六日出售予蔡聖宇，以每坪售價八百五十元
，全部價金計十六萬零七百四十元，按當時優待規定八折新價，
且因蔡聖宇係現役軍人再打八折優待，實收十萬二千八百五十一
元。嗣該土地逕分割為三三九之三號及三三九之十號，其中三三
九之十號被徵收為道路用地，領取補償費九十一萬三千七百五十
九元後，蔡聖宇即製作「補償費收支狀況表與統計表」等情，亦
有卷附戶籍謄本二份、土地登記簿謄本、補償費收支狀況表各一
件及財政部國有財產局台灣南區辦事處五十九年九月九日台財產
南南二字第一四五九號通知、同處六十一年五月二十三日台財產
南南二字第一二八七號函可稽，自屬真實。又邱再添於該處設立
戶籍後之第五年，蔡聖宇始與邱金葉結婚並另立戶籍於該址，前
揭土地既先由邱再添先予長期占有，並與兒女全家共同居住，且
因女婿蔡聖宇以軍人身分購買該土地可享八折優待，益顯邱煌文
主張當初邱再添為購買原已占用之國有地，且為減少價金支出而
借具軍人身分之蔡聖宇名義購買，事實上欲供兒女使用乙節，核
與社會常情符合，應堪採信。另甲○○聲請向台新銀行永福分行
調取０四六五七六號受款人蔡秋金葉之支票、存款送款簿及存款
卡，並送鑑定其上所載數字之真偽，惟已無必要，爰不為此部分
調查之理由。從形式上觀察，原判決並無違法之情形存在。檢察
官上訴意旨略稱：（一）原判決事實認定：甲○○為驅離仍居住
在上開土地上之邱煌文一家人，……邀同楊榮、裘維德與年籍
不詳之多位成年男子，共同基於概括之犯意，意圖以傷害人之身
體等不法手段，妨害邱煌文家人居住之自由，……，又承上犯意
於同年月二十七日上午五時三十分許，再度前往前述邱煌文家人
現居地，接續毀壞上址邱煌文、邱水路共有並由邱煌文使用之磚
瓦房屋及租與他人之鋼架廠房等情；理由內則說明：甲○○等人
係基於「接續」之犯意毀損邱煌文等人之房屋。則被告等三人究
係基於概括之犯意或基於接續之犯意，事實與理由之記載顯有前
後不一，而有理由矛盾之違法。（二）被告等三人第一次拆毀鋼
架造廠房及三層樓房，第二次拆毀磚瓦造房屋，其犯罪行為應屬
連續犯，原判決認係接續關係，顯有適用法則不當之違背法令等
語；被告等三人上訴意旨略謂：（一）原判決於說明：公訴人認
被告等三人所犯毀損建築物部分為連續犯，尚有未洽；且被告等
三人第一次之實施行為，未能完成犯罪，而再繼續動作，以促成
其結果之實現，乃組成該犯罪之各個動作，為單一犯罪之接續進
行，祗能成立一罪，不能論以連續犯。惟判決主文第四項記載：
裘維德共同「連續」毀損他人建築物，顯有判決理由矛盾。（二
）原判決既認：上開房屋所坐落台南縣永康市○○段三三九之三
土地，雖係被告甲○○向訴外人林麗雯、盧啟明、程名弘「購得
」，惟又認甲○○「通謀虛立」程名弘將前揭地號土地其名下之
持分四三九之一八四，以一千三百九十一萬五千元，出售予甲○
○，亦有判決理由矛盾之違法云云。惟查：（一）有罪之判決書
，其認定事實、所敘理由及援用科刑法條均無錯誤，僅主文論罪
之用語欠周全，於全案情節與判決本旨並無影響，難謂有判決理
由矛盾之違法。原判決理由說明：被告等三人與年籍不詳多位成
年男子間，互有犯意聯絡及行為分擔，為共同正犯。被告等三人
「妨害人行使權利強制罪」二次犯行及對邱煌文、邱智玲、邱智
琪三人「連續傷害」部分，時間緊接，所犯構成要件亦復相同，
顯係基於概括之犯意反覆為之，均為連續犯，各應依法論以一罪
。被告等三人連續強制罪與毀損器物罪、毀壞建築物罪及八十七
年五月二十七日所犯連續傷害罪間，有方法結果之牽連關係，從
一重按毀壞建築物罪處斷等語，僅認被告等三人係連續犯「妨害
人行使權利強制罪」及「傷害罪」；且裘維德與甲○○、楊榮
間既屬共犯關係，主文第二、三項亦分別記載：甲○○、楊榮
共同毀壞他人建築物等情，顯係認定被告等三人觸犯單一之毀損
他人建築物罪；況參酌原判決所援用之科刑法條亦無錯誤，則裘
維德主文關於「連續」之記載，顯為誤寫，惟不影響於全案情節
與判決之本旨，非不能由原審以裁定更正，不得遽指為違法，而
執為上訴第三審之理由。又依上開說明，原判決僅認被告等三人
關於「妨害人行使權利強制罪」及「傷害罪」部分，為連續犯。
而原判決事實記載：甲○○為驅離仍居住在系爭土地上之邱煌文
一家人，……邀同楊榮、裘維德與年籍不詳之多位成年男子，
「共同基於概括之犯意，意圖以傷害人之身體等不法手段，妨害
邱煌文家人居住之自由」，亦僅指被告等三人就「妨害人行使權
利強制罪」及「傷害罪」部分係共同基於概括之犯意，至於毀損
他人建築物部分則未列於概括之犯意中，雖原判決事實未各別詳
為論列，而稍嫌疏漏，然於原判決之主旨不生影響，亦不得執此
指摘，資為合法之第三審上訴理由。另原判決理由就有關坐落台
南縣永康市○○段三三九之三土地，究係甲○○「購得」，抑或
以「通謀虛立」而取得，雖其理由前後之用語稍欠一致，亦僅係
原判決理由之說明有欠妥適周全而已，對被告等三人應負之刑責
及於全案情節與判決本旨並無影響，依刑事訴訟法第三百八十條
之規定，亦不得執以指摘資為第三審上訴之合法理由。（二）採
證、認事及證據之證明力，法院依法有自由判斷之權，此項自由
判斷職權之行使，苟係基於普通日常生活之經驗，而非違背客觀
上應認為確實之定則者，即屬合於經驗法則，不容當事人任意指
摘。原判決理由說明：被告等三人雖於八十七年五月二十四日上
午五時五十五分許，及同年月二十七日上午五時三十分許，二次
前往台南縣永康市○○里○○路二三二號邱煌文家人現居地，毀
壞上址邱煌文、邱水路共有並由邱煌文使用之磚瓦房屋、租與他
人之鋼架廠房等他人建築物，及邱煌文現住鋼筋磚造房屋之鐵捲
門，但所損害他人建築物部分侵害之財產權則同一，係於實施犯
行後，因未能完成其犯罪，而再繼續動作，以促成其結果之實現
者，則其前後實施之行為，應屬組成該犯罪之各個動作，為單一
犯罪之接續進行，祗能成立一罪，與連續犯之要件不符，不能論
以連續犯。已說明其憑以認定被告等三人係以接續之單一犯意進
行之依據及心證理由，係原審自由判斷之職權行使，檢察官上訴
意旨就原判決所為論斷究竟如何違反經驗法則、論理法則，並未
具體指明，自不得遽指為違法。其餘上訴意旨或係對事實審法院
採證、認事之職權行使，專憑己見，任意指摘；或為單純之事實
上爭執，或就與犯罪構成事實無關之枝節問題爭辯，並未具體指
摘原判決採證、認事及所為論斷有何違背法令。自不足據以辨認
原判決已具備違背法令之形式。檢察官暨被告等三人，就原判決
關於毀壞他人建築物部分之上訴均違背法律上之程式，應予駁回
。又按裁判上一罪之重罪部分得提起第三審上訴，其輕罪部分雖
不得上訴於第三審法院，依審判不可分之原則，第三審法院亦應
併予審判，但以重罪部分之上訴合法為前提，如該重罪部分之上
訴為不合法，第三審法院應從程序上予以駁回，而無從為實體上
判決，對於輕罪部分自亦無從適用審判不可分之原則，併為實體
上審判。本件被告等三人所犯輕罪之刑法第二百七十七條之傷害
罪、第三百零四條第一項之強制罪、第三百五十四條之毀損器物
罪，均為刑事訴訟法第三百七十六條第一款之案件；原均不得上
訴於第三審法院，檢察官暨被告等三人竟一併提起上訴，且其牽
連犯之前開重罪（即毀壞他人建築物）部分，既經以其上訴不合
法，而從程序上予以駁回，則檢察官暨被告等三人此部分之上訴
，亦為法所不許，應併予駁回。
據上論結，應依刑事訴訟法第三百九十五條前段，判決如主文。
中　　華　　民　　國　九十四　年　　十　　月　 十四　 日
                      最高法院刑事第七庭
                          審判長法官  林　增　福
                                法官  邵　燕　玲
                                法官  張　清　埤
                                法官  陳　世　雄
                        　      法官  陳　朱　貴
      本件正本證明與原本無異
                                      書  記  官
中　　華　　民　　國　九十四　年　　十　　月　 二十　 日
                                                      V
